【裁判字號】    97,簡上,152
【裁判日期】    971208
【裁判案由】    侵入住宅
【裁判全文】
臺灣基隆地方法院刑事判決             97年度簡上字第152號
公  訴  人  臺灣基隆地方法院檢察署檢察官
上  訴  人
即  被  告  丁○○
上列上訴人因侵入住宅案件，不服本院中華民國97年6月30日97
年度基簡字第694號第一審判決（聲請簡易判決處刑案號：97年
度偵字第2185號）提起上訴，本院管轄之第二審合議庭改依第一
審通常程序審理，並判決如下：
    主  文
原判決撤銷。
丁○○無罪。
    理  由
一、檢察官聲請簡易判決處刑意旨略以：被告丁○○明知乙○○
    要求與其疏離，心有未甘，乃於民國（下同）97年2月16日
    約下午1時30分許，至基隆市○○區○○街307號7樓之8乙○
    ○住處找乙○○，經敲門未獲回應，又向鄰居楊明利探詢乙
    ○○去向未果，竟在未獲乙○○同意無權進入其住處情形下
    ，竟基於無故侵入住宅之犯意，持其原先保管乙○○家中之
    鑰匙，開啟乙○○住處大門，無故侵入並隨意在屋內翻動乙
    ○○之皮箱、衣服等物，然因楊明利之妻林經仙在家中聽聞
    到乙○○住處有門鎖開啟聲音，深覺有異，乃與楊明利齊至
    乙○○住處裡，察看被告丁○○之動靜，被告丁○○見有人
    在旁，經過十餘分鐘後始倖然離去，因認被告涉有刑法第
    306條第1項之無故侵入他人住宅罪嫌云云。
二、按犯罪事實應依證據認定，無證據不得認定犯罪事實，刑事
    訴訟法第154條第2項定有明文。又事實之認定，應憑證據，
    如未能發現相當證據，或證據不足以證明，自不能以推測或
    擬制之方法，為裁判基礎（最高法院40年臺上字第86號、30
    年上字第816號判例意旨參照）。又認定不利於被告之事實
    ，須依積極證據，苟積極證據不足為不利於被告事實之認定
    時，即應為有利於被告之認定，更不必有何有利之證據；認
    定犯罪事實所憑之證據，雖不以直接證據為限，間接證據亦
    包括在內，然而無論直接或間接證據，其為訴訟上之證明，
    須於通常一般之人均不致有所懷疑，而得確信為真實之程度
    者，始得據為有罪之認定，若其關於被告是否犯罪之證明未
    能達此程度，而有合理性懷疑之存在，致使無從形成有罪之
    確信，根據「罪證有疑，利於被告」之證據法則，即不得遽
    為不利於被告之認定。再事實之認定，應憑證據，如未能發
    現相當證據，或證據不足以證明，自不能以推測或擬制之方
    法，以為裁判之基礎，最高法院分別著有30年上字第816號
    、76年台上字第4986號判例可資參照。另按告訴人之告訴，
    係以使被告受刑事追訴為目的，是其陳述是否與事實相符，
    仍應調查其他證據，以資審認，必被害人所述被害情形，無
    瑕疵可擊，且就其他方面調查，又與事實相符，始足據為有
    罪判決之基礎。最高法院81年度台上字第3539號、87年度台
    上字第2176號判決可資參照。
三、公訴人認被告丁○○涉有無故侵入住宅之犯行，係以被告供
    述、證人乙○○、楊明利、林經仙於偵查中證述、被告書立
    之書信2份、乙○○結婚公證書影本1份，為其主要論據。訊
    據被告固不否認於上揭時、地持鑰匙與陽明利一同進入前開
    住宅，打開屋內之衣櫥、冰箱並檢視乙○○已經打開之皮箱
    ，然堅決否認有無故侵入住宅犯行，辯稱：「我與乙○○是
    男女朋友關係，上開屋之鑰匙是乙○○交給我，多年來我都
    自由進出該屋，且乙○○至97年2月16日以前均未曾向我表
    示不可進入上開住處，我於97年1月19日還有住在那邊，我
    平時在花蓮工作，大約二個星期回來1次，放假2天，我於97
    年2月10日起因為一直聯絡不到乙○○，至上開屋按電鈴又
    無人應答，在出於擔心她的安危之下，遂與適正經過的鄰居
    以鑰匙併同進入上開屋，並非無故進入上開住處。」
四、程序事項刑事訴訟法第159條第1項規定「被告以外之人於審
    判外之言詞或書面陳述，除法律有規定者外，不得作為證據
    」，係以被告以外之人於審判外之陳述，屬於傳聞證據，違
    背直接審理及言詞審理原則，且無法確保當事人之反對詰問
    權，影響程序正義之實現，故除法律有特別規定，例如同法
    第159條之1至第159條之5等規定外，原則上應認無證據能力
    。惟刑事訴訟法第159條之5明定：「被告以外之人於審判外
    之陳述，雖不符前4條之規定，而經當事人於審判程序同意
    作為證據，法院審酌該言詞陳述或書面陳述作成時之情況，
    認為適當者，亦得為證據。當事人、代理人或辯護人於法院
    調查證據時，知有第159條第1項不得為證據之情形，而未於
    言詞辯論終結前聲明異議者，視為有前項之同意。」其立法
    理由在於傳聞證據未經當事人之反對詰問，乃排斥其證據能
    力。惟當事人如放棄對證人之反對詰問權，於審判程序表示
    同意該等傳聞證據可作為證據，此時，法院除認該傳聞證據
    欠缺適當性外，自可承認其證據能力。再者，當事人、代理
    人或辯護人於調查證據時，知有刑事訴訟法第159條第1項不
    得為證據之情形，卻表示「對於證據調查無異議」或「無意
    見」等意思，而未於言詞辯論終結前聲明異議者，應視為已
    有將該等傳聞證據採為證據之同意（刑事訴訟法第159條之5
    立法理由參照）。查告訴人即證人乙○○、證人林經仙、陽
    明利於偵查中證言、乙○○結婚公證書影本1份、被告書立
    之書信2份、被告所提之刑事答辯狀所附之濟州島簽證、北
    海道與證人乙○○合照照片2張、旅行社刷卡資料、簡訊、
    存證信函、刑事聲請狀、95年訴字第118號民事答辯狀、97
    年11月13日庭呈之各書證，雖核均係被告以外之人於審判外
    之陳述而屬傳聞證據，縱無刑事訴訟法第159條之1至第159
    條之4或其他規定之傳聞證據例外情形，亦業經本院審理時
    予以提示並告以要旨，且各經檢察官、被告表示意見，當事
    人已知上述證據乃屬傳聞證據，或明示同意作為本案之證據
    使用，或未於言詞辯論終結前對該等證據聲明異議（97年11
    月24日審判筆錄第20 頁至第22頁參照），依上開規定，已
    擬制同意其有證據能力，且本院審酌該等傳聞證據作成時之
    狀況，並無不宜作為證據之情形，均應認於本案有證據能力
    。
五、經查：
(一)、上開屋由證人乙○○出資購買並為其所有，業經證人乙○○
    於審判時到庭證述明確，並有買賣契約書、土地登記謄本、
    基隆市安樂地政事務所之建物所有權狀、土地所有權狀附卷
    可查（審判筆錄第3頁至第4頁、本院卷被證二、被證三）。
    至92年2月12日被告曾匯18萬元至般若不動產仲介經紀之事
    實，雖有台北銀行入戶電匯申請書代收入傳票附卷足憑（本
    院卷被證二），但充其量僅能證明上開匯款金額係被告借貸
    或贈與予證人乙○○以償房貸乙情，無礙於上開住宅所有權
    人為乙○○之事實，故上開屋屬證人乙○○之住宅，應堪認
    定。
(二)、證人乙○○於審理時結證稱：「95年、96年12月左右、97年
    2月10日赴美搭機前，我都有打電話給丁○○並向其表明，
    希望他不要再打擾我、也不要進入我家。我與丁○○95年涉
    訟後，關係即交惡，遑論於97年1月19日、同年2月15日以前
    讓丁○○均進出我家（審判筆錄第6頁至第7頁）。」而從證
    人乙○○95年5月24日出具之95年訴字第118號民事辯論意旨
    狀以觀，告訴人與被告間於95年5月間即開始有訴訟糾紛，
    然徵諸被告所提出之96年2月23日證人乙○○與被告同赴日
    本北海道旅遊照片，畫面中兩人笑逐顏開，舉止親暱、97年
    1月11日、同年月13日乙○○往返被告工作地花蓮之復興航
    空來回飛機票購買資料、97年2月13日於證人乙○○赴美後
    被告傳給證人乙○○之簡訊（偵查卷被證一、被證二、被證
    三），若如證人乙○○所稱深深懼怕遭受被告打擾，為何赴
    花蓮探視被告、赴美登機時分主動打電話予被告？足見告訴
    人其後仍與被告繼續交往中；況若如告訴人所述，於95年涉
    訟後，與被告關係即交惡，為何告訴人於可預見被告持有上
    開屋之鑰匙可能隨時侵害其住居自由與安寧權益，在該不算
    短期間內，卻未曾主動更換上該屋之鎖？衡諸與吾人一般生
    活常情，證人乙○○之證詞，委實起人疑竇，自難憑採。是
    以被告所辯：於花蓮工作後，乙○○曾來花蓮找伊過夜，而
    伊於97年1月19日亦曾在上開屋過夜且在同年2月16日以前未
    曾接獲乙○○禁止進入上開屋之通知等語，並非全然無據。
(三)、再者，證人乙○○於本院審理時證稱：「我與丁○○只是因
    為勞工糾紛案件而認識，我跟他不是男女朋友關係。雖曾一
    起出遊到日本北海道，但那是因為一道相約的朋友臨時因故
    未去，而變成我與他二人同行，所以那只是一般普通朋友的
    出遊。我未曾交付上開屋之鑰匙予丁○○，丁○○亦未曾在
    上開屋過夜，丁○○只是自認他是我的男友。被告請人來介
    紹電器時候，我係在家，而且我有習慣性會把鑰匙放在大門
    上面鞋櫃明顯處，丁○○應該知曉（偵查卷第14頁、審判筆
    錄第4頁至第5頁）。」。衡諸常情，為保全住宅安全，豈有
    將鑰匙隨意放在顯眼之處之理？讓普通交情朋友垂手可得自
    宅鑰匙？細譯證人乙○○95年5月24日出具之95年訴字第118
    號民事辯論意旨狀所述系爭款項，乃雙方交往中，被告所贈
    與之金錢，二者互核勾稽以觀，證人乙○○證詞顯然前後不
    一，復與常理相逆，可信度甚有可疑。又證人即良益國際電
    器行老闆丙○○於審理時亦證述：「丁○○若有來基隆都會
    與乙○○在一起，且丁○○於92年3月28日、93年7月29日曾
    以戶頭轉匯方式為乙○○購置家電。我們與丁○○、乙○○
    曾在上開屋喝酒，聲音吵鬧到管區人員出面制止外，丁○○
    尚曾數次因酒醉到無法開車程度而在上開屋過夜，丁○○曾
    表示我裝置冷氣不夠冷，那時候乙○○也有在場，有一次因
    客廳冷氣不夠冷，我與丁○○一起到頂樓去研究如何改善，
    乙○○不在家，那時丁○○就有鑰匙。」（審判筆錄第13頁
    至第15頁）。證人丙○○雖為被告友人，但其與證人乙○○
    既無宿怨糾紛，應無甘冒偽證罪之刑事追訴風險，設詞虛偽
    證述。故被告堅稱其與證人乙○○是男女朋友關係，因而取
    得上開屋鑰匙得自由進出上該屋等語，應屬可採。
(四)、綜上所述，被告辯稱對上開屋有使用權，且於97年2月16日
    以鑰匙進入上開屋查看，是肇因於一直聯絡不到乙○○行蹤
    、出於擔心之情而非無故等語，並非無稽，而存有合理可疑
    。公訴人所舉之證據復不足以證明被告有無故侵入住宅之犯
    行，揆諸前揭判例意旨，自難據以為不利被告之認定。此外
    ，復查無其他積極證據足以證明被告有公訴人所指無故侵入
    住宅之犯行，於無從證明被告犯罪情形，自應依法為被告無
    罪之諭知。
六、檢察官聲請以簡易判決處刑之案件，法院於審理後，認應為
    無罪之判決，應適用通常程序審判之，刑事訴訟法第452條
    、第451條之1第4項但書分別定有明文。又管轄第二審之地
    方法院合議庭受理簡易判決上訴案件，應依通常程序審理；
    其認案件有刑事訴訟法第452條之情形者，應撤銷原判決，
    逕依通常程序為第一審判決（法院辦理刑事訴訟簡易程序案
    件應行注意事項第14條中段、後段參照）。查公訴人所舉之
    證據不足以證明本案被告有無故侵入住宅之犯行，根據「罪
    證有疑，利於被告」之證據法則，應為被告無罪之判決。揆
    諸上開說明，本院自應將原判決撤銷，逕依通常程序為第一
    審判決，併此敘明。
七、據上論斷，應依刑事訴訟法第455條之1第1項、第3項、第
    452條、第369條第1項前段、第364條、第301條第1項，判決
    如主文。
本案經檢察官甲○○到庭執行職務。
中    華    民    國    97    年    12    月    8     日
                  刑事第二庭審判長法  官  陳志祥
                                  法  官  邰婉玲
                                  法  官  陳伯厚
以上正本證明與原本無異。
如不服本判決應於收受送達後10日內向本院提出上訴書狀，並應
敘述具體理由；其未敘述上訴理由者，應於上訴期間屆滿後20日
內向本院補提理由書 (均須按他造當事人之人數附繕本)「切勿
逕送上級法院」。
中    華    民    國    97    年    12    月    8     日
                                  書記官  黃士元


司法院資訊處製作；財團法人民間司法改革基金會備份。
